最高法院刑事判決　　　　　　　九十六年度台上字第二三五號
上　訴　人　台灣高等法院台中分院檢察署檢察官
被　　　告　乙○○
　　　　　　丙○○
上　訴　人
即　被　告　甲○○
上列上訴人等因被告等殺人等罪案件，不服台灣高等法院台中分
院中華民國九十五年八月二十九日第二審更審判決（九十五年度
上更(二)字第一七八號，起訴案號：台灣台中地方法院檢察署九十
三年度偵字第九二一八、一０八七二號），提起上訴，本院判決
如下：
    主  文
原判決關於甲○○、丙○○部分均撤銷，發回台灣高等法院台中
分院。
其他上訴駁回。
    理  由
一發回部分：
本件原判決認定上訴人即被告甲○○於民國九十三年五月九日凌
晨零時後因酒後開車，在台中縣大里市○○路、大里路口（運動
公園旁）差點與林建良所騎乘之機車發生碰撞，林建良雖當場向
甲○○道歉，被害人陳崇德亦在旁說明林建良並非故意。但甲○
○因剛飲酒完畢，情緒不穩，乃與林建良發生口角，而心生不滿
，明知當時雙方並未發生肢體衝突，竟萌普通傷害之犯意，陸續
以多通行動電話向友人即被告乙○○告知其有遭人毆打，並要求
乙○○攜帶「傢伙」趕至現場。致使乙○○誤信為真，乃與甲○
○基於共同普通傷害之概括犯意聯絡，由乙○○自其所駕駛之自
小客車後車廂內，取出其所有之鋁製棒球棒一支，再囑請同在該
處玩樂之被告丙○○駕車搭載其到上開大里市運動公園事故現場
。丙○○明知乙○○於深夜攜帶鋁製棒球棒之目的，應係要持以
毆打傷害他人身體，竟先基於幫助普通傷害之犯意，答應乙○○
之請託，而駕駛其所有之自用小客車，搭載攜帶上開球棒之乙○
○駛往上開事故現場。另陳崇德見甲○○撥打行動電話叫人前來
，認甲○○有意尋釁，乃亦將此情以行動電話告知梁智益，梁智
益隨即在乙○○、丙○○尚未到達之前，先騎乘機車趕到上開大
里市運動公園事故現場。嗣丙○○駕車搭載乙○○抵達現場之後
，丙○○留在車上，乙○○便攜帶該鋁製棒球棒下車，見現場聚
集多人，乃在詢問甲○○「哪一個」後，二人即基於普通傷害之
概括犯意聯絡，由甲○○徒手先後毆打林建良、梁智益、陳崇德
，乙○○隨即亦攜持上開球棒攻擊梁智益之頭部、後頸部、肩膀
、手部，後再續持上開球棒攻擊林建良之頭、臉部，致使梁智益
受有頭部外傷、眼球鈍傷併左側眼周邊多處撕裂傷等普通傷害；
林建良亦受有右側顴骨開放性骨折、膝挫傷等普通傷害，梁智益
、林建良及陳崇德等人伺機逃跑。嗣甲○○及乙○○攜持上開球
棒見陳崇德仍在現場附近，乃追趕陳崇德，丙○○於斯時下車走
至現場查看。當甲○○、乙○○追及陳崇德，而陳崇德見乙○○
來意不善，乃出手要將乙○○手持之球棒搶下，雙方乃互為拉扯
回至現場。詎在陳崇德與乙○○二人正在爭奪上開球棒之時，已
下車在現場之丙○○見狀，為幫助乙○○搶下球棒以便能再度毆
打陳崇德（此時丙○○並未預見乙○○、甲○○嗣後會另起殺人
犯意），明知陳崇德在正面與乙○○爭奪球棒之時，其如出手從
後抱、扯陳崇德之身體，會使陳崇德之身體受有傷害，又見當時
亦已在現場之甲○○參與拉扯陳崇德，亦知此會讓陳崇德之身體
受有傷害，詎丙○○與知情之乙○○、甲○○竟基於共同傷害陳
崇德身體之犯意聯絡，由乙○○正面與陳崇德爭奪球棒，另由丙
○○出手從後抱、扯陳崇德之身體，甲○○亦參與拉扯陳崇德，
並起腳側踢陳崇德，陳崇德因此步伐不穩遂蹲坐在地，球棒亦被
乙○○奪下，且受有雙手肘後部擦傷、右手背虎口處擦傷、兩手
臂手抓痕（皮下出血及點狀出血）及兩腋下胸皮下出血及點狀
出血等傷害。丙○○見狀，即終止其犯意而於此時離開該處。惟
乙○○、甲○○因案發前均有飲酒，又受陳崇德上開抗拒行為激
怒，二人見陳崇德已蹲坐在地無法及時逃離，且空手亦難以抗拒
球棒之毆擊，明知頭部為人體生命中樞之重要部位且甚為脆弱，
而乙○○手持之球棒為鋁製，質地堅硬，如持以猛力擊打陳崇德
之頭部，將致陳崇德死亡之結果，竟因盛怒難消，乃共同變更傷
害之犯意為殺人之犯意聯絡，由緊站在旁之甲○○以台語大聲
喝「乎死、乎死」，乙○○亦隨勢配合手持該棒球棒由上而下多
次用力猛擊毆打已跌倒在地、無反抗防禦能力之陳崇德頭部左、
右兩側、頂部及後枕部，致使陳崇德頭部遭受重擊，硬腦膜下出
血、腦幹及腦室內出血，雖於同日凌晨零時五十三分許被送往台
中縣大里市仁愛醫院急救，仍因頭部外傷、顱內出血，延至同月
十一日晚間八時三十五分許不治死亡等情。因而將第一審關於此
部分之科刑判決撤銷，改判論處甲○○共同殺人（累犯）罪刑；
並以公訴意旨認丙○○與乙○○、甲○○共同持棒毆打陳崇德致
死，涉犯刑法第二百七十七條第二項之傷害致人於死罪嫌，經審
理結果，變更檢察官起訴法條，論處丙○○共同連續傷害人之身
體罪刑，固非無見。
惟查：(一)、按被告以外之人於審判外之言詞或書面陳述，除法律
有規定者外，不得作為證據，刑事訴訟法第一百五十九條第一項
定有明文。而所謂法律有規定者，即包括同法第一百五十九條之
一至第一百五十九條之五所規定傳聞證據具有證據能力之例外情
形。故如欲採被告以外之人於審判外之言詞，即如警詢或檢察官
偵查中之言詞為證據時，必須符合法律所規定之例外情形，方得
認其審判外之陳述有證據能力，並須於判決中具體說明其符合傳
聞證據例外可信之情況及心證理由，否則即有違證據法則及判決
不備理由之違誤。原判決採取乙○○於偵查中之供述（見原判決
第十四頁第七至十二行），為論處甲○○之犯罪證據，但並未敘
明其符合傳聞證據例外可信之情況及心證理由，自有判決不備理
由之違法。(二)、按憲法第十六條保障人民之訴訟權，就刑事被告
而言，包含其在訴訟上應享有充分之防禦權。刑事被告詰問證人
之權利，即屬該等權利之一，且屬憲法第八條第一項規定「非由
法院依法定程序不得審問處罰」之正當法律程序所保障之權利。
為確保被告對證人之詰問權，證人於審判中，應依法定程序，到
場具結陳述，並接受被告之詰問，其陳述始得作為認定被告犯罪
事實之判斷依據。又被告以外之人於審判外之言詞或書面陳述，
除法律有規定者外，不得作為證據，而所謂被告以外之人，不以
證人為限，共同被告、共犯及被害人於審判外之陳述，均屬之，
為確保被告對為證人適格者之詰問權，於審判中均應到場具結陳
述，並接受被告之詰問，其陳述始得作為認定被告犯罪事實之判
斷依據。原判決採取丙○○於第一審法院之準備程序之供述，作
為論處甲○○犯罪之依據（見原判決第十四頁第十七至二十行、
第十六頁第十一、十二行），但丙○○在準備期日之供述，係對
受命法官之訊問時所作之陳述（見第一審卷第六十八頁），非但
未經具結，亦非法院以丙○○為證人到場具結並接受甲○○之詰
問所作之陳述，其陳述並無證據能力，原判決採為論處甲○○之
犯罪依據，自屬違法。(三)、依原判決認定之事實，當陳崇德與乙
○○二人正在爭奪上開球棒之時，丙○○見狀，為幫助乙○○搶
下球棒以便能再度毆打陳崇德，丙○○與知情之乙○○、甲○○
竟基於共同傷害陳崇德身體之犯意聯絡，由乙○○正面與陳崇德
爭奪球棒，另由丙○○出手從後抱、扯陳崇德之身體，甲○○亦
參與拉扯陳崇德，並起腳側踢陳崇德，陳崇德因此步伐不穩遂蹲
坐在地，球棒亦被乙○○奪下，丙○○見狀，即終止其犯意而於
此時離開該處。惟乙○○、甲○○竟因盛怒難消，乃共同變更傷
害之犯意為殺人之犯意聯絡，由緊站在旁之甲○○以台語大聲
喝「乎死、乎死」，乙○○亦隨勢配合手持該棒球棒由上而下多
次用力猛擊毆打已跌倒在地、無反抗防禦能力之陳崇德頭部左、
右兩側、頂部及後枕部，致使陳崇德頭部遭受重擊，硬腦膜下出
血、腦幹及腦室內出血，不治死亡等情。於理由欄說明依現場光
碟片勘驗之結果，認乙○○與陳崇德在爭奪上開球棒時，丙○○
雖有出手從陳崇德之背後抱、扯陳崇德之身體並為旋轉，陳崇德
遂因此步伐不穩而蹲坐在地，球棒亦遭乙○○奪下，但丙○○在
此後即不在上開事故現場（見原判決第二十七頁倒數第四行至第
二十八頁第二行）。換言之，當乙○○搶下球棒，與甲○○共萌
殺人犯意，至甲○○在旁喝「乎死」，乙○○乃持球棒猛擊陳
崇德頭部之時，丙○○並不在現場。惟依據丙○○於第一審訊問
時供稱：「…我將陳崇德拉開時，陳崇德的腳步不穩，而蹲坐在
地上，當時甲○○在旁邊喊說『乎死、乎死』，那時我已經很害
怕，我並沒有看到甲○○出手，之後我就離開了」（見原判決第
十四頁第十九、二十行，第一審卷第六十八、六十九頁），如果
無訛，當甲○○在乙○○搶得球棒而在旁喝「乎死」時，丙○
○似還在現場，始能聽聞甲○○之喝聲。原判決之論斷與前揭
丙○○供述之情形不相符，已有證據上理由矛盾之違誤。且依原
判決認定之事實，丙○○與甲○○、乙○○共萌傷害陳崇德，乃
「為幫助乙○○搶下球棒以便能再度毆打陳崇德」，則乙○○持
該球棒毆打陳崇德之行為，是否亦在丙○○之共同傷害犯意之範
圍？如丙○○在此客觀情形下，能預見以球棒毆打陳崇德頭部會
致生死亡之結果，能否認因乙○○等變更犯意而使傷害致人於死
之因果關係中斷，丙○○僅成立傷害罪，似非無疑。原判決未詳
加審酌，尚嫌速斷。(四)、依起訴書之記載，檢察官係起訴甲○○
、丙○○涉犯刑法第二百七十七條第二項之傷害致人於死罪嫌，
原判決經審理結果，認甲○○對陳崇德部分涉犯殺人罪，並認第
一審檢察官到庭執行職務時，已變更起訴法條（見原判決第二十
二頁第二十一行）。然依據第一審審判筆錄之記載，檢察官於論
告時仍認甲○○等人係犯傷害致人於死罪，僅表示告訴代理人認
甲○○等人有殺人犯意，請法院參考等語（見第一審卷第三０一
頁）。如果無訛，檢察官並未變更起訴法條。原判決依殺人罪論
處，而未適用刑法第三百條之規定，亦有不適用法則之違法。甲
○○及檢察官上訴意旨均執以指摘原判決不當，非無理由，應認
原判決關於丙○○及甲○○殺人部分仍有發回更審之原因。而甲
○○傷害部分，檢察官起訴指與其犯殺人罪部分均應成立傷害致
人於死罪，有裁判上一罪關係，基於審判不可分原則，應併予發
回。
二駁回部分：
按刑事訴訟法第三百七十六條所列各罪之案件，經第二審判決者
，不得上訴於第三審法院，法有明文。本件檢察官因乙○○傷害
部分之案件，原審係依刑法第二百七十七條第一項論處罪刑，核
屬刑事訴訟法第三百七十六條第一款之案件，依首開說明，既經
第二審判決，自不得上訴於第三審法院，檢察官竟復提起上訴，
顯為法所不許，應予駁回。又檢察官雖同時對被告乙○○殺人部
分提起上訴，但於上訴理由狀內僅敘述丙○○、甲○○部分之理
由，對於乙○○殺人部分，並無一語涉及，迄今逾期已久，於本
院未判決前仍未提出，依刑事訴訟法第三百八十二條第一項、第
三百九十五條後段規定，其此部分之上訴自非合法，亦應併予駁
回。
據上論結，應依刑事訴訟法第三百九十五條後段、第三百九十七
條、第四百零一條，判決如主文。
中　　華　　民　　國　九十六　年　　一　　月　 十二 　日
                      最高法院刑事第十庭
                          審判長法官  洪　清　江
                                法官  石　木　欽
                                法官  李　伯　道
                                法官  林　勤　純
                                法官  陳　晴　教
      本件正本證明與原本無異
                                      書  記  官
中　　華　　民　　國　九十六　年　　一　　月　 十九 　日
                                                      Ｅ
